【裁判字號】    96,上,206
【裁判日期】    970326
【裁判案由】    清償借款
【裁判全文】
臺灣高等法院高雄分院民事判決           96年度上字第206號
上  訴  人  甲○○
                        號
訴訟代理人  江順雄律師
            黃建雄律師
            黃建祥律師
被  上訴人  丙○○
訴訟代理人  李帝慶律師
被  上訴人  乙○○
上列當事人間請求清償借款事件，上訴人對於中華民國96年8月
22 日臺灣高雄地方法院95年度訴字第4659號第一審判決提起上
訴，本院於97年3月12日言詞辯論終結，判決如下：
    主  文
上訴駁回。
第二審訴訟費用由上訴人負擔。
    事實及理由
一、被上訴人乙○○未於言詞辯論期日到場，核無民事訴訟法第
    386 條各款所列情形，爰依上訴人聲請由其一造辯論而為判
    決。
二、上訴人起訴主張：被上訴人丙○○於民國88年9月1日，以被
    上訴人乙○○為連帶保證人，向上訴人借款新台幣（下同）
    200萬元，約定每月應給付利息15,000元（即年息9﹪），借
    款期限至90年8 月31日止，簽立借款證明之切結書（下稱系
    爭借據），並開立本票4 張。丙○○於上訴人依約給付借款
    後，連利息均未給付，屢經催討亦未置理，爰依消費借貸及
    保證之法律關係提起本訴。聲明：被上訴人應連帶給付上訴
    人236萬元，及其中200萬元自90年9月1日起至清償日止，按
    年息9﹪計算之利息。
三、被上訴人丙○○抗辯：上訴人係丙○○父親黃健二（按：與
    朱八美生女丙○○，黃健二於95年11月20日）之同居人，
    伊因前向父親黃健二買受坐落高雄縣仁武鄉○○段104 號土
    地及其地上建號11號建物，即仁武鄉房地（下稱：涉訟不動
    產），為清償貸款，以信用卡預借現金方式借款，致積欠大
    量卡債債務。為清償債務，乃向父親借款，伊父原要求上訴
    人出名借予伊，乃簽立系爭借據。然嗣伊因感債務負擔沉重
    ，如以借貸方式清償舊債，仍需負擔清償借款之責，乃向父
    親表示願返還先前購自其父之房屋為條件，經父親同意，伊
    於受交付200 萬元後，已依約履行將該不動產移轉予上訴人
    ，故所受領之200 萬元係以移轉房屋為條件之對價，上訴人
    不得執消費借貸關係對伊請求清償借款（按：被上訴人乙○
    ○未曾到庭或提任何書狀）。
四、不爭執事項：
  (一)被上訴人曾書立切結書，第一段載明：「中華民國八十八年
    九月一日向甲○○女士借款新台幣貳佰萬元，訂為每月一日
    付新台幣壹萬伍仟元正的利息錢。（借款日期到九十年八月
    三十一日止，‧‧‧‧‧‧。）」
  (二)黃健二在華南商業銀行之帳戶於88年7月31日提領200萬元。
    丙○○受領之200萬元即上述所提領之款項。
  (三)涉訟不動產所有權之變動如下：
    1.於80年間因買賣登記為上訴人與黃健二共有（應有部分各
      2分之1）。
    2.黃健二應有部分於82年間以贈與為名，由黃健二移轉登記
      予其與上訴人所生之未成子黃泰穎（民國81年4 月18日生
      ），即變成黃泰穎與上訴人每人應有部分各2分之1。
    3.86年間以買賣為原因，由黃泰穎與上訴人移轉登記予丙○
      ○所有。
    4.88年9月21日以買賣為原因，由丙○○移轉登記予上訴人
      所有。
    5.90年間以買賣為名義，由上訴人移轉登記予黃健二與黃洪
      金花所生之子黃明遠所有。
    6.91年間以買賣名義，再由黃明遠移轉登記予上訴人所有。
    7.92年間以買賣名義，由上訴人移轉登記予黃明遠所有。
五、本院判斷：
  (一)上訴人與丙○○間於88年9月間是否有效成立金錢消費借貸
    契約？
    上訴人確有交付200萬元予丙○○，丙○○等2人亦確有出具
    原審卷附之借款切結書一紙及面額各50萬元之本票四紙予上
    訴人收執（原審卷第四、五頁），該200 萬元係來自黃健二
    在華南銀行之提領款，為兩造不爭之事實。上訴人稱該200
    萬元係黃健二要贈與予伊云云，並未能舉證以實其說，且徵
    之上訴人所陳：「黃健二不想讓被告知道從他帳戶拿出來，
    以免被告以為不用還」（原審卷57頁）合併觀察，足認出資
    者黃健二因與丙○○是父女關係，立據之前其當時無意將該
    200 萬元無償交予丙○○，故而借用和丙○○無血緣關係之
    上訴人名義，使上訴人擔任貸與人，交付該200萬元予丙○
    ○，目的在使丙○○仍應返還該款而已，並非因此得認黃健
    二係贈與該200萬元予上訴人，上訴人以該200萬元係伊獲黃
    健二贈與之主張，自不足採。惟出資者固為黃健二，但其既
    藉由上訴人名義，由上訴人出面與丙○○訂立金錢消費借貸
    契約，並交付該200 萬元，債之關係自係存在於上訴人與丙
    ○○間，上訴人為該債權契約之貸與人。
  (二)訟爭不動產於88年9月21日以買賣為名，由被上訴人移轉登
    記予上訴人所有，對價是否包含此200萬元債務之免除？並
    已得上訴人同意？
    1.被上訴人丙○○主張：伊於86年間，向父親黃健二以750
      萬元代價，購買訟爭不動產，除了向華南銀行貸款600萬
      元外，另湊現金付父親150 萬元，伊為償還貸款，欠下卡
      債，遂有此200 萬元借貸之議，但後來伊覺得還是負擔不
      起債務，就去找父親商量，表示伊不要房子，不要再背房
      貸，把曾交付之150 萬元及繳了二年多之貸款耗費約50萬
      元，計為200 萬元相抵，將房地返還父親，經得同意，故
      而將房地移轉予上訴人等情，雖經上訴人否認，辯稱：系
      爭不動產86年間係由伊與黃泰穎出售予被上訴人，並非黃
      健二出售，嗣由伊以574 萬元向被上訴人買回，並無計並
      200 萬元為買回對價之情云云。
    2.查上訴人係丙○○父親黃健二之同居人，其未就業或擔任
      何職。惟其與黃健二均在多家銀行開立帳戶往來，並有長
      期固定票據之交換，其中88年10月12日尚且有存入1010萬
      元，支出578萬元、300萬元、130 萬元之出入等（見本院
      卷90頁至101頁、107至111頁、118頁至120頁、123頁至12
      7 頁），顯見上訴人之帳戶，係並供黃健二經商財務之整
      體運用，始會呈現如此情狀。徵之：丙○○於88年9 月
      21日以買賣為原因，將系爭房地移轉登記與上訴人，斯時
      因丙○○先前向華南銀行抵押貸款600萬元尚有578萬餘元
      未償，故而該未償餘額約由房地承接者繳納，訊據上訴人
      ，據其陳稱：「我平常都有錢，我拿現金去繳貸款，不是
      用轉帳，也沒用支票」、「（該五百七十幾萬元）我去好
      多家銀行領款」（本院卷71、72頁）。經核，上訴人稱去
      多家銀行領取現金合計五百七十餘萬元，再一併取去繳款
      ，與常情已有悖，且未據舉證以實其說，經本院向銀行查
      詢，得知係於88年10月12日以上訴人在華南銀行高雄分行
      000000000000帳戶內以轉帳方式轉入清償，有該行96年12
      月14日（96）華高放字第578 號復函及交易明細、收入傳
      票、取款憑條可稽。上開實際之情形，何以與上訴人臨訟
      所述不符？無非係因各該帳戶之實質運用人乃黃健二，償
      貸之資金來源，實質上取自黃健二故也。交付丙○○之
      200 萬元資金，來自黃健二，而據上訴人陳述丙○○所貸
      得之600 萬元，是上訴人去領取，黃健二在車上等候（本
      院卷第71頁），以及前述上訴人並無就業所得，但有數
      個銀行帳戶之持續性並偶有大筆資金出入，暨丙○○與
      黃健二係父女關係，該房地於86年6 月移轉登記與上訴人
      前，雖登記為上訴人與黃泰穎所有，但丙○○早於85年間
      即居住該處（按：於85年11月間戶籍由台南遷出）各情綜
      合觀察，足認系爭房地於出售移轉登記予丙○○之前，雖
      登記為上訴人及黃健二與上訴人所生之子黃泰穎（當時5
      歲）名下，惟實質上為處分決定者乃黃健二，決定貸與20
      0 萬元予丙○○者，亦為黃健二，上訴人不過充為名義上
      出賣人、債權人而已。此再印證諸上訴人嗣於90年間，又
      將該房地移轉予黃健二另一兒子黃明遠（乃黃健二與黃洪
      金花所生），91年間又移轉回上訴人，翌年（92年）又移
      轉予黃明遠之流程（見上揭不爭執事項(三)）更足明瞭上訴
      人登記為系爭房地名義人，僅係依黃健二運用指示而已，
      否則當不致有上揭之情狀。
    (三)上訴人固以其執有被上訴人所簽本票、切結書，主張其為
      債權人，並無免除被上訴人200 萬元借款本息債務，否則
      被上訴人何以未取回各該本票、切結書云云。惟查，被上
      訴人所簽面額各50萬元本票四張之到期日均為90年8 月31
      日，切結書記載借款到期日亦為90年8 月31日，依切結所
      載自88年9月1日借款日起，每月一日即應付15000 元利息
      予貸與人，有各該票、書可稽，故而上訴人與丙○○間，
      苟未事後另有其他協議，丙○○依約應每月付息，且衡諸
      事理，於屆期後，上訴人亦會本於債權人身分，對之請求
      償還借款本息，然事實上迄至黃健二去世止（95年11月20
      日死亡），丙○○未曾繳息，上訴人亦未曾催討本息，即
      從借貸後迄起訴時7 年餘，被上訴人未曾有利息之支付，
      從切結書、票據所載借期屆滿即到期日止，計有5 年餘之
      時間，亦未有返還借款之請求（按：上訴人係於95年12月
      27日起訴），若非該200 萬元之借貸，已因如丙○○所辯
      兩造另有約定，消滅該200 萬元借款之請求，焉會如此？
      足認丙○○所辯：伊向父親黃健二購買該屋，因不堪還款
      壓力88年9月初遂借該200萬元以圖解決欠款，後覺得以債
      養債壓力仍在，故而商得父親同意以該200 萬元為對價之
      一部分，將該屋還給父親等語，核屬可採。上訴人雖係系
      爭200 萬借款之債權人，惟如前所述，實質之決定者乃黃
      健二，從事後該房地於同年月21日即由丙○○移轉予上訴
      人，未償貸款5 百餘萬元亦於翌月償還各情以觀，上訴人
      自亦已同意如此處置，才會有如此情狀。該200 萬元之債
      權，既已因兩造間嗣另立新契約而合意消滅，且新約已履
      行完畢，上訴人再執未返還予被上訴人之切結書、本票為
      據，請求被上訴人給付借款本息，自非有據。
六、從而，上訴人依金錢消費借貸、連帶保證之法律關係，請求
    被上訴人連帶返還借款本息，不應准許。原審駁回其訴及假
    執行之聲請，並無違誤。上訴意旨指摘原判決不當，求予廢
    棄改判，為無理由，應駁回其上訴。
    爰依民事訴訟法第449條、第463條、第385條第1項前段、第
    78條，判決如主文。
中    華    民    國    97    年    3     月    26    日
                              民事第六庭
                                  審判長法官   許明進
                                  法      官   張明振
                                  法      官   徐文祥
以上正本證明與原本無異。
如對本判決上訴，須於判決送達後20日內向本院提出上訴狀，其
未表明上訴理由者，應於上訴後20日內向本院提出上訴理由書（
均須按他造當事人之人數附繕本）。上訴時應提出委任律師或具
有律師資格之人之委任狀，並依附註條文規定辦理。
中    華    民    國    97    年    3    月     27    日
                                  書  記  官  陳曼智
附註：
民事訴訟法第466條之1：
對於第二審判決上訴，上訴人應委任律師為訴訟代理人，但上訴
人或其法定代理人具有律師資格者，不在此限。
上訴人之配偶、3 親等內之血親、2 親等內之姻親，或上訴人為
法人、中央或地方機關時，其所屬專任人員具有律師資格並經法
院認為適當者，亦得為第三審訴訟代理人。第1 項但書及第2 項
情形，應於提起上訴或委任時釋明之。
                                                    W


司法院資訊處製作；財團法人民間司法改革基金會備份。
